【裁判字號】    98,簡上,15
【裁判日期】    981012
【裁判案由】    給付票款
【裁判全文】
臺灣宜蘭地方法院民事判決              98年度簡上字第15號
上  訴  人  甲○○
被 上 訴人  乙○○
上列當事人間請求給付票款事件，上訴人對於民國98年3月19日
本院宜蘭簡易庭97年度宜簡字第234號第一審判決提起上訴，本
院於98年9月28日言詞辯論終結，判決如下：
    主  文
上訴駁回。
第二審訴訟費用新臺幣貳仟捌佰貳拾元由上訴人負擔。
    事實及理由
壹、程序方面：
    本件被上訴人無正當理由，經合法通知未於言詞辯論期日到
    場，核無民事訴訟法第386條各款所列情形，爰依上訴人之
    聲請，由其一造辯論而為判決。
貳、實體方面：
一、被上訴人起訴主張：被上訴人為土地代書，曾代不動產買賣
    契約之買方墊付新台幣（下同）20萬元之不動產買賣契約頭
    期款項。嗣買方貸款無法核准致不動產買賣契約無法履行，
    買賣雙方同意解除契約，被上訴人與買賣雙方及賣方仲介即
    上訴人協商後，被上訴人同意僅要求返還代墊款18萬元，上
    訴人乃開立如附表所示之支票（下稱系爭支票）交付被上訴
    人以為清償，嗣後系爭支票屆期提示無法兌現，雖然買方協
    同上訴人另外提出票號AD0000000號支票乙紙欲換回系爭支
    票，然被上訴人有表明若未獲兌現，仍將依法就系爭支票求
    償，而票號AD0000000號支票嗣後亦跳票，未獲兌現。爰依
    據票據之法律關係，請求上訴人給付系爭支票之票款及遲延
    利息等語。
二、上訴人則以：被上訴人承辦之不動產買賣契約解除後，因被
    上訴人扣留賣方提出之證件、權狀及印章拒絕返還，伊為了
    要拿回前開證件等物，所以開立系爭支票為買方擔保，因為
    買方會在10至15日內，交付另乙張支票作為買方清償其積欠
    被上訴人款項之用，故上訴人開立系爭支票，實則上訴人與
    被上訴人間根本未有債權債務關係，充其量亦僅在擔保買方
    對於其積欠被上訴人款項之返還。由於其後買方另提出同額
    ，票號ZA0000000號支票乙紙交予被上訴人收執，應認被上
    訴人所開立之系爭支票，其擔保責任，因被上訴人收受買方
    提出之該紙支票，而隨之解除，被上訴人自不應向上訴人請
    求系爭支票之票款。況且，據伊所知，被上訴人已經與買方
    和解，至於買方有沒有按照和解內容清償，伊就不清楚了等
    語資為抗辯。
三、本件原審對於被上訴人之請求，判決被上訴人全部勝訴，上
    訴人全部聲明不服，提起上訴，求為廢棄原判決，並判決駁
    回上訴人在原審之訴及假執行之聲請；被上訴人則求為判決
    駁回上訴。
四、兩造不爭執之事實：
    被上訴人執有由上訴人所簽發之系爭支票乙紙，被上訴人於
    97年4月17日提示遭退票。
五、本件之爭點乃在：兩造間就系爭支票有無債權債務關係存在
    ？本院之判斷如下：
（一）按在票據上簽名者，依票上所載文義負責。票據上之簽名
      ，得以蓋章代之。分別為票據法第5條第1項、第6條所明
      文規定。上訴人既自認系爭支票上之印章係其同意而為用
      印，已構成發票之行為，又其用印過程並無受詐欺或脅迫
      之情事發生，自應依據系爭支票所載之文義負票據責任。
      則兩造間就系爭支票即存有票據之債權債務關係，上訴人
      辯稱，兩造間無任何債權債務關係云云，恐有誤會。
（二）復按票據法第13條之規定，除執票人取得票據係出於惡意
      者外，發票人不得以自己與執票人之前手所存抗辯事由，
      對抗執票人。經查，上訴人於原審及98年5月5日民事上訴
      理由狀中係陳稱：「因被上訴人扣留賣方提出之證件、權
      狀及印章拒絕返還，上訴人才用印後『借票給買方』而簽
      發系爭支票…」等語，上訴人係將系爭支票借予買方，再
      由該買方以系爭支票供作自己清償與被上訴人間之債務之
      用，則上訴人與被上訴人間即非直接前後手之關係，且被
      上訴人取得系爭支票並非有票據法第13條後段所謂取得票
      據出於惡意之情形，是依前揭說明，上訴人自應就開立之
      系爭支票予以負責；至於上訴人何以同意借票予買方，係
      上訴人與買方間之約定，是屬另一問題，無從解免上訴人
      應負之票據責任。
（三）上訴人復於本院98年9月28日言詞辯論期日更異先前主張
      改稱，開立系爭支票係為買方擔保，因為買方會在10至15
      日內提供乙張票給被上訴人，故伊當場開立後交付予被上
      訴人云云。縱令上訴人所述其簽發系爭支票予被上訴人，
      係為擔保買方對被上訴人間之債務為真實，在此前提下，
      上訴人與被上訴人間誠然係直接前後手之關係，上訴人固
      得以自己與被上訴人間所存在基礎原因關係之存否為抗辯
      ；然而，上訴人既自承，開立系爭支票係為擔保買方積欠
      被上訴人之墊款債務，則上訴人與被上訴人間即存有擔保
      他人之債務之法律關係，兩造間自有以擔保他人債務為基
      礎原因關係之債權債務存在，則上訴人辯稱兩造間並無債
      權債務關係存在云云，實屬無稽。
（四）上訴人再辯稱，被上訴人既已收受買方另提出之另紙支票
      供被上訴人收執，可見被上訴人亦同意解除上訴人就系爭
      支票之票據責任云云。經查，有關被上訴人確實收受買方
      另提出之同額支票乙紙之事實，兩造均未爭執，惟被上訴
      人究係收受何張支票，兩造則分別提出不同之支票為據，
      然而無論上訴人或被上訴人主張之支票，均為退票，未獲
      兌現，有票號AD0000000號支票背面（見原審卷第28頁）
      、第一商業銀行98年1月8日（98）一長泰字第2號函（見
      原審卷第43頁）可徵，足見上訴人所擔保之墊款債務，並
      未因買方提出另紙支票交被上訴人收受而使被上訴人受償
      ，則上訴人之擔保原因，並未因而達其目的，不能認上訴
      人對被上訴人之債務已經消滅，亦即，難謂上訴人與被上
      訴人間之債權債務關係已消滅或免除。至於上訴人所稱，
      其與被上訴人間係言明10至15日內買方要再拿乙張票取回
      系爭支票，故被上訴人一收受另紙支票，原擔保責任隨同
      解消乙節，則為被上訴人所否認，並主張：系爭支票跳票
      後，上訴人拿著票號AD0000000號之支票要來跟伊換回去
      ，伊就說如果這張支票有兌現就會把系爭支票還給上訴人
      ，結果後面這張票也跳票等語（見原審卷第25頁），經核
      ，上訴人前揭所稱，只要買方再提出另張支票，擔保責任
      即解消乙節，將導致其後所提出之另紙支票，無論是否兌
      現被上訴人即應退還系爭支票之結果，使被上訴人處於前
      揭不利之地位，被上訴人在此情形下仍予同意解消上訴人
      之擔保責任，實屬一般擔保他人債務之例外情形，上訴人
      對此例外情形應負舉證責任，惟上訴人並未舉出任何事證
      以佐其稱，難信為真實，上訴人此部分所稱，亦難認有據
      。
（五）至於上訴人另稱，據伊所知，被上訴人已經與買方和解，
      至於買方有沒有按照和解內容清償，伊就不清楚了等語，
      上訴人並未提出被上訴人與買方已和解之事證為憑，且上
      訴人亦自承就買方有無清償乙節，伊亦不清楚，尚難認上
      訴人所擔保之債務均因買方清償而隨同消滅，則上訴人對
      被上訴人所負之擔保及票據責任，亦未隨同消滅。上訴人
      上述所稱，不足為有利於上訴人之認定。
六、末按，在票據上簽名者，依票據所載文義負責。發票人應照
    支票文義擔保支票之支付。又執票人向支票債務人行使追索
    權時，得請求自付款提示日起按年利6釐計算之利息。票據
    法第5條第1項、第126條、第133條分別定有明文。是上訴人
    既為系爭支票之發票人，自應依票載文義負責，其辯稱與執
    票人被上訴人間並無債權債務關係存在，尚屬無稽。從而，
    被上訴人主張依據票據之法律關係，請求上訴人應給付被上
    訴人18萬元，及自提示日即97年4月17日起至清償日止，按
    年息百分之6計算之法定遲延利息，為有理由，原審予以判
    准，並依職權宣告假執行，核無不合，上訴論旨執前詞指摘
    原判決不當，求為廢棄改判，並無理由，應予駁回。
、本件訴訟費用負擔之依據：民事訴訟法第78條。
中    華    民    國    98    年    10    月    12    日
                  臺灣宜蘭地方法院民事庭
                      審判長法  官  楊麗秋
                            法  官  陳雪玉
                            法  官  郭淑珍
正本與原本無異。
本件不得上訴。
中    華    民    國    98    年    10    月    13    日
                            書記官  林慶生


司法院資訊處製作；財團法人民間司法改革基金會備份。
